Inventaris van het archief van de Vereniging van Nederlandse Werkgevers, 1899-1926 (1974)
Nationaal Archief, Den Haag
Vereniging van Nederlandse Werkgevers
Vereniging Nederlandse Werkgevers
1899-1974
merendeel 1899-1926
I27148
0.70 meter; 30 inventarisnummers.
Normale geschreven, getypte en gedrukte documenten.
Nationaal Archief, Den Haag
Vereeniging van Nederlandsche Werkgevers, 1899 - 1926
De Vereeniging van Nederlandsche Werkgevers (1899-1903) is een van de vroege voorlopers van het Verbond van Nederlandse Ondernemingen (VNO). Het archief bevat onder meer notulen van bestuursvergaderingen, uitgaande brieven waaronder de correspondentie van de voorzitter H. Smissaert uit de periode 1899-1908, notulenboeken en stukken van ledenvergaderingen, jaarverslagen en overige documentatie.
Archiefvorming
Geschiedenis van de archiefvormer
Op 3 oktober 1899 werd in gebouw "De Beurs"te Hengelo opgericht de Vereeniging van Nederlandsche Werkgevers.
De Vereeniging van Nederlandsche Werkgevers was de eerste landelijke centrale werkgeversorganisatie.
Er waren verschillende motieven om te komen tot een centrale organisatie van de Nederlandse industrie omstreeks de eeuwwisseling.
Sinds het midden van de negentiende eeuw was de industrie in Nederland tot wasdom gekomen en het lag voor de hand dat er gemeenschappelijke belangen te bepleiten vielen, onder meer tegenover de regering.
Zo was de directe aanleiding voor de oprichting van de Vereeniging het door minister ir. C. Lely op 25 april 1898 bij de Tweede Kamer der Staten- Generaal aanhangig gemaakte ontwerp van wet tot wettelijke verzekeringen van werklieden tegen de gevolgen van ongevallen in bepaalde bedrijven.
De werkgevers waren geen tegenstanders van een wettelijke ongevallenverzekering, maar zij wilden het ontwerp gewijzigd zien en het beter bij de in de praktijk reeds bestaande voorzieningen laten aansluiten.
Het eerste optreden van de Vereeniging verliep overigens succesvol.
Artikel 3 van de statuten luidde:
Doel van de Vereeniging is:
ten behoeve en ter voorlichting der leden al zulke gegevens te doen verzamelen, als noodig zijn voor de kennis en waardering van bestaande wetten, algemeene maatregelen van bestuur, wettelijke vorderingen en eventueele ontwerpen betrekkelijk aangelegenheden van socialen en economischen aard, voor zoover deze wetten en ontwerpen geacht kunnen worden van invloed te zijn op de belangen der nijverheid.
het oordeel der Vereeniging over bovenbedoelde aangelegenheden en haar wettelijke regeling, op de kennisneming dezer gegevens gegrond, te doen kennen aan zoodanige colleges, vergaderingen of personen, als met de vaststelling der aanhangige en uitvoering van bestaande wetten, algemeene maatregelen van bestuur en wettelijke verordeningen zijn belast.
Het secretariaat werd gevestigd ten huize van de secretaris van de vereeniging, jhr. mr. dr. H. Smissaert, Frederikstraat 159 b (thans 975), Den Haag.
Later verhuisde het secretariaat achtereenvolgens naar Nieuwe Schoolstraat 30, Delistraat 30, Balistraat 89, Celebstraat 77, Nassauplein 25, Lange Voorhout 88 en Korte Voorhout 12 b, allen te Den haag.
De Vereeniging van Nederlandsche werkgevers kreeg bij haar oprichting in 1899 in het bijzonder tot taak het verrichten van studie met betrekking tot de verschillende vraagstukken op sociaal gebied én te trachten de visie daarop van werkgeverszijde ingang te doen vinden.
Toen de verdere uitbreiding van de sociale wetgeving sedert het uitbreken van de wereldoorlog in 1914 echter tot stilstand was gekomen en de aandacht in de eerste plaats uitging naar commercieel- economische kwesties, meende het bestuur van de Vereeniging van Nederlandsche Werkgevers dat de vereeniging ook op dit terrein liggende werkzaamheden zou moeten gaan behartigen.
De ledenvergadering van 26 september 1918 steunde het voorstel van het bestuur tot instelling van een commissie die de vraag moest bestuderen of uitbreiding van het arbeidsveld der vereeniging wenselijk was.
In de ledenvergadering van 23 mei 1919 werd rapport uitgebracht door de commissie met een positief advies. Besloten werd echter de commercieel- economische belangen toe te vertrouwen aan een nieuwe organisatie.
op 11 maart 1920 vond er een bijeenkomst plaats van het bestuur van de Vereeniging met vertegenwoordigers van negen verschillende werkgeversorganisaties, die zich de behartiging der commercieel- economische belangen der leden tot taak stelden.
In de bijeenkomst werd in beginsel besloten tot oprichting van het Centraal Industrieel Verbond, waarover meer te lezen is op blz. 10 en 11.
In het rapport van de commissie inzake de reorganisatie van de Vereeniging van Nederlandsche Werkgevers werd ook aanbevolen ernaar te streven tussen de bestaande groepsverenigingen van werkgevers, die zich bewogen op sociaal gebied, de nodige samenwerking te verkrijgen. Er werd op 22 oktober 1919 een commissie ingesteld om deze gedachte nader uit te werken. Deze commissie adviseerde tot oprichting van een nieuwe vereniging genaamd Centraal Overleg in Arbeidszaken voor werkgeversbonden. Meer hierover is te lezen op blz. 12 t/m 15.
De bedoeling was het oorspronkelijke karakter van de Vereeniging van Nederlandsche Werkgevers te behouden.
Op 21 januari 1926 fuseerde de vereniging met het Centraal Industrieel Verbond en het in 1917 opgerichte Verbond van Nederlandsche Fabrikanten- Vereenigingen tot Verbond van Nederlandsche Werkgevers.
Voorzitters van de Vereeniging van Nederlandsche Werkgevers
Voorzitters van de Vereeniging van Nederlandsche Werkgevers
1899-1903 Stork, D.W. (Dirk Willem) geb.:4-4-1855 overl.: 15-2-1928 Directeur Kon. Machinefabriek gebr. Stork en Co., Hengelo
1903-1904 Jannink, G.J. (Gerrit Jan) geb.: 8-6-1844 overl.: 20-1-1912 Firmant Arntzenius Jannink en Co., Goor
1904-1905 IJssel de schepper, dr. H. (Hendrik) geb.: 6-1-1844 overl.: 16-3-1909 Directeur Stearinekaarsenfabriek "Gouda- Apollo", Gouda
1905-1906 Laan, J.A. (Jan Adriaan) geb.: 25-4-1848 overl.: 25-1-1957 Directeur Bloemendaal en Laan, Wormerveer
1906-1908 Heek, dr. J.H. van (Jan Herman) geb.: 20-11-1873 overl.: 25-1-1957 Firmant G.J. van Heek en Zonen, Enschede
1908-1909 Verster,mr. dr. Th.M. (Thomas Matthijs) geb.: 27-2-1862 overl.: 15-2-1928 Directeur Deli Brouwerij, Amsterdam
1909-1916 Stork, D.W. (Dirk Willem) geb.: 4-4-1855 overl.:15-2-1928 Directeur Kon. Machinefabriek gebr. Stork en Co., Hengelo
1916-1917 Blijdenstein W. Jzn., (Jan Bernard) geb.: 24-5-1874 overl.: 30-5-1931 Directeur N.V. Katoenspinnerij "Bamshoeve", Enschede
1917-1919 Kuile Jzn, H ter (Hendrik) geb.: 8-1-1853 overl.: 4-2-1935 Directeur B.W. en H. ter Kuile, Enschede
1919-1922 Verkade, J.A.E. (Johan Anton Eduard) geb.: 5-4-1875 overl: 25-7-1955 Directeur firma Verkade en Cie, Zaandam
1922-1926 Stork, dr. ir. C.F. (Coenraad Frederik) geb.: 6-2-1865 overl.: 18-7-1934 Directeur kon. Machinefabriek gebr. Stork en Co., Hengelo
De vermelde functies werden vervuld tijdens hun voorzitterschap.
(Algemeen) secretarissen van de Vereeniging van Nederlandsche Werkgevers
(Algemeen) secretarissen van de Vereeniging van Nederlandsche Werkgevers
1899 - 1913 Smissaert, jhr. mr. dr. H. (Henri) geb.: 6-12-1866 overl.: 8-8-1933
1914 - 1923 Terpstra, mr. Q.J. (Quirinus Johannes) geb.: 20-9-1885 overl.: 8-8-1933
1922 - 1926 Cort van der Linden, mr. P.W.J.H. (Pieter Willem Jacob Henri) geb.: 19-8-1893 overl.: 18-3-1969
Algemene publikaties van de Vereeniging van Nederlandsche Werkgevers
Algemene publikaties van de Vereeniging van Nederlandsche Werkgevers
Jaarverslagen
1899 - 1925
De Vereeniging van Nederlandsche Werkgevers
Wat zij is. Wat zij wil. Wat zij doet.
Brochure
januari 1909
De Vereeniging van Nederlandsche Werkgevers
Brochure
1917 (vermoedelijk)
Gedenkboek t.g.v het 10-jarig bestaan
1909
Fotoboek gebouw Korte Voorhout 12 b, Den Haag.
Geschenk van de secretariaatsmedewerk(st)ers aan de heer J.A.E Verkade, voorzitter van de Vereeniging van Nederlandsche Werkgevers van 14 oktober 1919 tot 14 september 1922.
1922
Gedenkboek t.g.v. het 25-jarig bestaan
1924
Periodieken:
Mededeelingen van het bestuur aan de leden
1919-1922
(niet aanwezig)
De Werkgever
1923-1925
Geschiedenis van het archiefbeheer
De verwerving van het archief
Inbewaringgeving van een particulier archief, niet in eigendom verkregen
2.19
Aanwijzingen voor de gebruiker
Openbaarheidsbeperkingen
Volledig openbaar.
Materiële beperkingen
Aanvraaginstructie
Openbare archiefstukken kunnen online worden aangevraagd en gereserveerd. U kunt dit ook via de terminals in de studiezaal van het Nationaal Archief doen. Om te kunnen reserveren dient u de volgende stappen te volgen:
U maakt een profiel aan op www.gahetna.nl, en logt vervolgens in
Via de archiefinventaris (alleen de beschrijvingen met rode nummers) selecteert u het gewenste archiefstuk door op de knop 'Reserveren' te klikken
In het volgende scherm geeft u aan op welke dag u het archiefstuk wilt inzien
Indien u zich bevindt in de studiezaal en een tafelnummer heeft ontvangen kunt u dit nummer vermelden. Als u geen tafelnummer heeft kunt u tafelnummer 777 laten staan
Vervolgens bevestigt u uw reservering door deze te versturen.
Verwant materiaal
Beschikbaarheid van kopieën
Beschrijving van de series en archiefbestanddelen
- [doss. 2089] Documentatie over de vereniging., 1899-1974.; 1
- Notulen van bestuursvergaderingen., 1915-1924.; 2-8
  - [doss. 1929] 1915-1917., 2
  - [doss. 1952] 1919., 3
  - [doss. 1922] Jul - dec 1920., 4
  - [doss. 1923] Jun - dec 1921., 5
  - [doss. 1924] Apr - jun 1922., 6
  - [doss. 1925] Jul - dec 1922., 7
  - [doss. 2247] 1924., 8
- Kopieboeken van uitgaande brieven., 1899-1910.; 9-11
  - [doss. 2096] Nov 1899 - jul 1901., 9
  - [doss. 2098] Aug 1901 - 21 dec 1903., 10
  - [doss. 2097] 23 dec 1903 - 18 dec 1910., 11
- [doss. 2099] Doorslagen van uitgaande brieven., 1920-1921.; 12
- [doss. 2341] Notulenboeken van ledenvergaderingen., 1899-1908.; 13
- Stukken betreffende ledenvergaderingen., 1922-1925.; 14-20
  - [doss. 1927] 21 april 1922., 14
  - [doss. 1930] 14 september 1922., 15
  - [doss. 1932] 18 januari 1923., 16
  - [doss. 1931] 19 juli 1923., 17
  - [doss. 1926] 11 september 1923., 18
  - [doss. 1928] 9 juli 1924., 19
  - [doss. 1991] 1 oktober 1925., 20
- [doss. 972] Statuten., 1899-1925.; 21
- Jaarverslagen over 1899-1925., 1901-1926.; 22-23
  - 1901-1918, 22
  - 1919-1925, 23
- Ingebonden jaargangen van het tijdschrift De werkgever., 1923-1925.; 24
- Gedenkboeken: De vereeniging van Nederlandsche Werkgevers, 1899-1909; De vereeniging van Nederlandsche Werkgevers, 1899-1924; De vereeniging van Nederlandsche Werkgevers, 1899-1927., 25
- [doss. 4137-4142]. Chronologisch geordende correspondentie van de voorzitter, mr. dr. H. Smissaert., 1899-1908.; 26
- Journaal en balansboek van De Werkgever, 1923-1926.; 27
- Grootboek van De Werkgever, 1923-1926.; 28
- Rekeningenboek, 1920-1922.; 29
- Kasboek, 1921-1927.; 30